ACORDAO-COMPLETO-2467070

ACÓRDÃO 1356/2022 ATA 8/2022 - SEGUNDA CÂMARA

VISTOS, relatados e discutidos estes autos de tomada de contas especial, ora em fase de embargos de declaração interpostos por Egilmário Silva Bezerra em face do Acórdão 1702/2021-TCU-Segunda Câmara, que negou provimento a recursos de reconsideração manejados pelo mesmo responsável contra o Acórdão 3541/2018-TCU-Segunda Câmara (rel. min. José Múcio) ;
ACORDAM os ministros do Tribunal de Contas da União, reunidos em sessão da Segunda Câmara, diante das razões expostas pelo relator, com fulcro nos arts. 32, inciso II, e 34 da Lei 8.443/1992, c/c os arts. 277, inciso III, e 287 do Regimento Interno/TCU, em:
9.1. conhecer dos embargos de declaração opostos por Egilmário Silva Bezerra para, no mérito, rejeitá-los;
9.2. dar ciência da presente deliberação ao recorrente e à interessada.

Embargos de declaração interpostos por Egilmário Silva Bezerra em face do Acórdão 1.702/2021TCU2ª Câmara (peças 115-118), que negou provimento a recursos de reconsideração manejados pelo mesmo responsável contra o Acórdão 3.541/2018-TCU-2ª Câmara

Segunda Câmara

Município de Cacimba de Areia - PB.

3. Interessados/Responsáveis/Recorrentes:
3.1. Interessada: Fundação Nacional de Saúde (26.989.350/0001-16).
3.2. Responsáveis: Egilmário Silva Bezerra (XXX.340.604-XX); Inácio Roberto de Lira Campos (XXX.893.574-XX).
3.3. Recorrente: Egilmário Silva Bezerra (XXX.340.604-XX).

13.1. Ministros presentes: Bruno Dantas (Presidente), Augusto Nardes, Aroldo Cedraz (Relator) e Antonio Anastasia.
13.2. Ministros-Substitutos presentes: Marcos Bemquerer Costa e André Luís de Carvalho.

AROLDO CEDRAZ

Ministro Aroldo Cedraz.

Cuidam os auto de tomada de contas especial, ora em fase de embargos de declaração interpostos por Egilmário Silva Bezerra em face do Acórdão 1702/2021-TCU-Segunda Câmara (peças 115-118) , que negou provimento a recursos de reconsideração manejados pelo mesmo responsável contra o Acórdão 3541/2018-TCU-Segunda Câmara (rel. min. José Múcio) .
2.	O recorrente alega, em síntese, os seguintes argumentos, os quais considera omissões/contradições da deliberação combatida: 
	(i) o TCU levou em consideração as conclusões da Unidade Técnica que foram baseadas em Relatório de Fiscalização da Funasa realizado de modo extemporâneo, havendo nos autos a informação precisa da própria Funasa de que a execução física estava no mesmo patamar da execução financeira quando o embargante passou a obra para seu sucessor;
	(ii) o gestor sucessor assumiu a terceira e última parcela com o atesto da própria Funasa de que os recursos da terceira e última parcela eram mais que suficientes para a conclusão definitiva do objeto pactuado, ou seja, 100% da execução física, incluindo a apresentação das análises físico-químicas e bacteriológicas;
	(iii) o TRF5, nos autos de Ação Civil Pública de Improbidade Administrativa, afastou qualquer responsabilidade do embargante, considerando justamente o Relatório de Acompanhamento do Convênio elaborado em 06/12/2004, mencionando que tal relatório atestou que a obra, naquele momento, apresentava um percentual executado de 73,60%, fato novo que deve ser considerado pelo TCU.
3.	Por fim, o embargante pleiteia (peça 115, p. 19) :
"a) que seja recebido o presente recurso, devendo o mesmo ser processado e julgado, conforme dispõe o Regimento Interno dessa Egrégia Corte de Contas. 
b) que sejam procedidas, pelo Órgão Técnico, as análises requeridas nas razões do presente Embargo de declaração em razão do pedido de efeito modificativo; 
c) que seja ouvido o Representante do Ministério Público, para que o mesmo emita seu judicioso parecer; 
d) que, ao final, seja reformado o acórdão embargado, dando-se provimento aos Embargos de Declaração opostos, para atribuir efeitos modificativos aos Embargos Declaratórios, para declarar a regularidade das contas de responsabilidade do Embargante, bem como afastar as sanções de ressarcimento ao erário e demais oriundas do Acórdão Embargado."
É o Relatório.

Antônio Eudes Nunes da Costa Filho (16.683/OAB-PB), representando Egilmário Silva Bezerra.

Procurador Marinus Eduardo De Vries Marsico.

TOMADA DE CONTAS ESPECIAL. CONVÊNIO. SISTEMAS DE ABASTECIMENTO DE ÁGUA. INEXECUÇÃO PARCIAL. CONTAS IRREGULARES. DÉBITO. PRESTAÇÃO DE CONTAS INCAPAZ DE COMPROVAR ELEMENTOS TÉCNICOS DA OBRA. FALTA DE APROVEITAMENTO. EMBARGOS DE DECLARAÇÃO. CONHECIMENTO. TENTATIVA DE REDISCUSSÃO DE MÉRITO. FATO NOVO. INCABIMENTO. REJEIÇÃO. CIÊNCIA.

TOMADA DE CONTAS ESPECIAL (TCE)

Secretaria de Recursos (Serur); Secretaria de Controle Externo de Tomada de Contas Especial (SecexTCE).

Cuidam os autos de tomada de contas especial, ora em fase de embargos de declaração interpostos por Egilmário Silva Bezerra em face do Acórdão 1702/2021-TCU-Segunda Câmara, que negou provimento a recursos de reconsideração manejados pelo mesmo responsável contra o Acórdão 3541/2018-TCU-Segunda Câmara (rel. min. José Múcio) .
2.	Atendidos todos os requisitos de admissibilidade aplicáveis à espécie, conheço do recurso.
3.	O recorrente alega, em síntese, os seguintes argumentos, os quais considera omissões/contradições da deliberação combatida: 
	(i) o TCU levou em consideração as conclusões da Unidade Técnica que foram baseadas em Relatório de Fiscalização da Funasa realizado de modo extemporâneo, havendo nos autos a informação precisa da própria Funasa de que a execução física estava no mesmo patamar da execução financeira quando o embargante passou a obra para seu sucessor;
	(ii) o gestor sucessor assumiu a terceira e última parcela com o atesto da própria Funasa de que os recursos da terceira e última parcela eram mais que suficientes para a conclusão definitiva do objeto pactuado, ou seja, 100% da execução física, incluindo a apresentação das análises físico-químicas e bacteriológicas;
	(iii) o TRF5, nos autos de Ação Civil Pública de Improbidade Administrativa, afastou qualquer responsabilidade do embargante, considerando justamente o Relatório de Acompanhamento do Convênio elaborado em 06/12/2004, mencionando que tal relatório atestou que a obra, naquele momento, apresentava um percentual executado de 73,60%, fato novo que deve ser considerado pelo TCU.
4.	Penso que não devem ser acatados nenhum dos argumentos trazidos pelo embargante. 
5.	Os aclaratórios não se prestam para rediscussão do mérito nem para reavaliação dos fundamentos que conduziram à prolação do acórdão recorrido e não há omissão quando a matéria é analisada na instrução da unidade técnica que consta do relatório e integra as razões de decidir do relator (Acórdão 731/2019-TCU-Plenário, rel. min. Augusto Nardes) . 
6.	O tema abordado nos argumentos dos itens (i) e (ii) supramencionados já foram tratados tanto na deliberação originalmente prolatada, assim como na deliberação ora combatida, levando à conclusão acerca de pendências fundamentais para a ausência de aproveitamento da obra já à época da gestão do embargante, como demonstro a seguir:
	 (Trecho do voto rel. Min. José Múcio Monteiro. Acórdão 3541/2018-TCU-Segunda Câmara) 
"8. O relatório da penúltima visita técnica (06/12/2004) indicou a execução de 73,60% das obras, com registro de que 7 dos sistemas de abastecimento de água singelos se encontravam funcionando e seis em andamento, podendo passar, em um primeiro momento, a falsa impressão de que o objeto do convênio estava sendo corretamente implantado. Contudo, ao examinar mais detidamente as descrições detalhadas de cada sistema (peça 3, pp. 299-437) , é possível observar que foram considerados como concluídos itens ainda pendentes de comprovação, para os quais não havia sido apresentada a respectiva documentação técnica. Foi o caso dos testes de vazão e recuperação, bem como da análise físico-química completa e bacteriológica, que não foram fornecidos para nenhum dos poços. Essa omissão revela-se mais grave quando constatamos que a água de onze dos treze poços era salobra, tendo o próprio técnico da Funasa condicionado sua utilização para o consumo humano ou animal aos resultados da avaliação físico-química.
9. Também foi relatada a utilização de material em desconformidade com o plano de trabalho e a realização de serviços com má-qualidade."
 (Trecho do voto embargado - Acórdão 1702/2021-TCU-Segunda Câmara) 
"7. A execução física não é suficiente para aprovar as contas do responsável. Nesse sentido, essencial informar que a condenação do ora recorrente decorreu da constatação de falhas específicas que comprometeram o aproveitamento da obra pela população local, em especial a falta de testes de vazão e recuperação, bem como da análise físico-química completa e bacteriológica, que não foram fornecidos para nenhum dos poços."
 (Trecho de relatório que compôs a deliberação embargada - Acórdão 1702/2021-TCU-Segunda Câmara) 
"16. Assim, diversamente do que alega o recorrente, o parecer técnico da Funasa não atestou a correição da obra executada até o final do mandato do recorrente, uma vez que não houve comprovação da correição da obra aquífera no que tange aos testes de vazão e recuperação, bem como da análise da composição da água e sua possibilidade de consumo humano, problemas que estão relacionados com a execução das parcelas 1 e 2.
17.	 Se o parecer técnico não é conclusivo sobre a correição da obra até o final da gestão do recorrente, cabe ao mesmo providenciar a documentação comprobatória do acompanhamento da execução da obra, uma vez que o dano decorrente da inexecução parcial de obra sem utilidade pública lhe é também imputável, existindo um liame subjetivo entre o resultado e a conduta inadequada de acompanhamento da obra  (responsabilidade na modalidade culposa) (...) "
7.	Em relação à decisão prolatada na ação civil pública de improbidade administrativa que afastou a responsabilidade do embargante, trata-se de argumento novo, incabível na via estreita dos embargos de declaração (Acórdão 1035/2019-TCU-Plenário, rel. min. Walton Alencar) .
8. 	Reforço que a contradição a ensejar embargos de declaração deve ser interna ao julgado, sendo descabido o manejo de embargos de declaração para apontar contradição entre o acórdão embargado e o ordenamento jurídico, a doutrina, a jurisprudência, as peças do processo ou mesmo outras deliberações adotadas pelo Tribunal ou por outros tribunais (Acórdãos 198/2007, rel. min. Valmir Campelo, 442/2007, rel. min. Marcos Vilaça, 2.972/2012, de minha relatoria, e 1.035/2019, rel. min. Walton Alencar, todos do Plenário) .
9.	De qualquer forma, a superveniência de documentos novos pode servir de fundamento para o manejo do recurso de revisão, nos termos do art. 288, inciso III, do Regimento Interno do TCU.	
10.	Feitas essas considerações, rejeito os presentes embargos.
	Ante o exposto, VOTO no sentido de que o Tribunal adote a deliberação que ora submeto à apreciação deste Colegiado.
TCU, Sala das Sessões, em 29 de março de 2022.
AROLDO CEDRAZ 
Relator